【裁判字號】    94,訴,191
【裁判日期】    950208
【裁判案由】    綜合所得稅
【裁判全文】
臺北高等行政法院判決
                                     94年度訴字第00191號
                              .
原      告  甲○○
被      告  財政部臺北市國稅局
代  表  人  張盛和（局長）
訴訟代理人  乙○○
上列當事人間因綜合所得稅事件，原告不服財政部中華民國93年
11月30日台財訴字第09300375500號訴願決定，提起行政訴訟。
本院判決如下：
    主  文
原告之訴駁回。
訴訟費用由原告負擔。
    事  實
一、事實概要：原告係新陸開發股份有限公司（下稱新陸公司）
    股東，原告88年度綜合所得稅結算申報，未申報其本人取自
    新陸公司以出售土地增益之資本公積轉增資後又辦理減資之
    營利所得新臺幣（下同）15,567,000元，經財政部臺灣省北
    區國稅局（下稱北區國稅局）於90年8月23日查獲，移由被
    告併課原告當年度綜合所得稅，經被告審查後，以原告短漏
    報前開營利所得15,567,000元及取自台灣塑膠工業股份有限
    公司 (下稱台塑公司)之營利所得1,691元，併課核定原告當
    年度綜合所得總額為19,441,562元，淨額為18,585,733元，
    並按所漏稅額5,791,244元，依漏報所得有無扣免繳憑單分
    別處0.2倍及0.5倍之罰鍰計2,895,400元（計至百元止）。
    原告就被告核定取自新陸公司之營利所得部分不服，申經被
    告復查結果，未獲變更，提起訴願亦經決定駁回後，遂提起
    本件行政訴訟。原告未於言詞辯論期日到場，僅提出書狀為
    聲明、陳述。
二、兩造聲明：
    (一)原告聲明：訴願決定、復查決定及原處分均撤銷。
    (二)被告聲明：駁回原告之訴。
三、兩造之爭點：原告取得新陸公司增、減資後退還之現金，是
    否屬營利所得？
    (一)原告主張之理由：
      1.本稅部分：
        (1)新陸公司86年間出售固定資產「土地」，以溢價收入
          辦理增、減資將現金返還予股東，均依會計學原理、
          經濟部及財政部現行法令規定辦理。該公司截至目前
          仍正常營運中，依會計學原理：股本等於原始投入股
          本加增資股本及減少股本，由此可知，增減資係在公
          司永續經營中進行，減資後將現金返還予股東，同時
          未轉讓給第三人仍保有資本公積轉增資時免計入取得
          年度課徵所得稅之權益，因此減資後相對減少股東免
          稅之資本公積增資股票僅係為平衡資產負債表而相對
          減少之會計科目，故減資時暫不課徵股東營利所得，
          俟免稅資本公積轉增資股票權益消失，亦就清算解散
          時才課徵股東營利所得正確時點。被告不應認定減資
          後將現金返還予股東視同為盈餘分配或分派剩餘財產
          ，並依84年3月22日台財稅第84161446號函課徵股東
          分派年度營利所得稅。
        (2)司法院大法官會議解釋字第420號解釋其精神是應課
          徵營利所得稅之課徵標的蓄意安排為免課徵營利所得
          稅，本件免稅資本公積轉增資股票享有免稅權益如喪
          失時應立即課徵營利所得稅，其課徵時點有二個時點
          ，第一個時點為轉讓予他（第三人）。第二個時點為
          公司辦理清結算解散。本案股票自始至終主張係應課
          徵營利所得稅，新陸公司無刻意安排避稅，自始至終
          無免課徵營利所得稅之意圖，不違背實質課稅原則（
          應稅安排為免稅）。
        (3)被告主張免稅資本公積轉增資股票轉讓予他人，得免
          予計入取得年度所得課徵所得稅，係違背租稅公平，
          且開闢規避稅賦之門而不自知，卻對新陸公司辦理減
          資將現金遷返予股東，同時股東持有之免稅資本公積
          轉增資股票仍享有免稅權益，認定為變相盈餘分配或
          分派剩餘財產，立即課徵取得年度營利所得稅。亦即
          如應課徵取得年度營利所得稅之股票依據財政部83年
          6月15日台財稅第831596449號函轉讓予他人，即可免
          予計入取得年度課徵所得稅規避稅賦，但新陸公司辦
          理減資將資金遷返股東，截至目前為止並無租稅法令
          規範，且要立即課徵新陸公司各股東取得年度營利所
          得稅，已違反租稅公平原則及法律保留原則。
      2.罰鍰部分：
        (1)新陸公司86年度出售土地（固定資產）溢價收入列為
          資本公積再運用資本公積轉增資後再減資將現金返還
          股東，所有程序均依會計學原理及現行法令辦理，如
          課徵股東營利所得稅課徵時點不應該在公司減資時，
          因該公司減資後仍永續經營，截至目前仍正常營運中
          ，而應該在公司清結算分派剩餘財產將全部股本變為
          現金返還股東時，才可課徵股東營利所得稅，因此被
          告機關不應課徵原告88年度綜合所得稅，相對不該處
          罰緩。
        (2)又原告雖為股東，然未參與公司決策，確不知新陸公
          司決策之流程及運作動機，且新陸公司增減資之方式
          ，核與公司法相關規定相符，僅係公司與股東間資金
          運用，並非盈餘分配或分派剩餘財產，毋庸併入當年
          度所得申報所得稅，原告就該所得未於當年度合併申
          報，自難認有何應注意，能注意而未注意之過失存在
          ，依大法官釋字第275號解釋意旨，亦不應處罰。
    (二)被告主張之理由：
      1.按「個人之綜合所得總額，以其全年下列各類所得合併
        計算之：第一類：營利所得：公司股東所分配之股利總
        額…」為所得稅法第14條第1項第1類所明定。經查，新
        陸公司於86年度出售固定資產「土地」後，於87及88年
        間利用資本公積轉增資及減資，於減資時以現金收回資
        本公積轉增資配發之股票，等同收回是項轉增資配股，
        因收回之股票不再轉讓，此舉以現金收回資本公積轉增
        資配發股票作為，與將出售土地增益分配與各股東行為
        實無二致，而原告為新陸公司之股東，依持股比例取得
        公司處分資產溢價收入累積之資本公積轉增資配發股票
        ，於減資時亦依持股比例以等同之現金收回股票，其獲
        自公司之收入，其性質核屬所得稅法前開規定之營利所
        得，被告按原告取得現金分配之營利所得15,567,000元
        ，核定併課其當年度綜合所得稅，應無疑義。
      2.次按，「公司非依資本減少之規定，不得銷除其股份；
        除本法規定外，應依股東所持股份比例減少之。」公司
        法第168條第1項定有明文，足認公司辦理減資，乃為股
        份之銷除，並不具備交易性質，其非股票之轉讓甚明。
        而行為時公司法第238條規定「處分資產溢價」應累積
        為資本公積，依同法第239條及第241條規定資本公積除
        填補公司虧損及撥充股本外，不得使用，而新陸公司未
        將該資本公積保留於股本，卻藉資本公積轉增資及減資
        之過程，以現金收回資本公積轉增資配發股票行為，將
        出售資產增益之資本公積全數分配與各股東，此亦與公
        司法第168條之1關於公司為彌補虧損，於會計年度終了
        前，有減少資本及增加資本之必要者之規定情形不同，
        亦無適用之餘地。
      3.況依大法官釋字第420號解釋之「實質課稅原則」，新
        陸公司係假藉資本公積轉增資及減資之過程，以現金收
        回資本公積轉增資配發股票，將出售資產增益分配予各
        股東，以規避巨額營利所得之目的，外觀上雖為二個法
        律行為，惟實屬為免於股東受取所分派公司財產（營利
        所得）而應稅之同一事實，為求租稅公平，自應以其實
        質上經濟事實關係及所產生之實質經濟利益為準，就已
        具備課稅構成要件之實質經濟行為來加以課稅，此參照
        改制前行政法院81年度判字第2124號、82年判字第2410
        號判決意旨至明。
      4.又新陸公司自出售系爭土地後即無營業收入，理應速向
        主管機關辦理註銷登記，並辦理決清算申報，詎該公司
        為有助各股東規避各股東綜合所得稅，自行反面解釋財
        政部前開841611446號函釋規定，以拖延辦理註銷登記
        方式，規避稽徵機關於核課期間內之正確歸課各該股東
        之營利所得，然該公司實質上既已結束營業，縱有零星
        資產未了結，仍可於清算期間清算完結，至其未分配盈
        餘數仍遠大於資本額，並無侵蝕資本之虞；況前開函釋
        係就所指公司曾以土地交易增益轉列資本公積並辦理增
        資之無償配股金額，應於清算時就該部分非屬股東原出
        資額之剩餘財產分派，應全數作為股東『分派年度』之
        投資收益或營利所得申報課徵所得稅，其解釋意旨與新
        陸公司以前開增、減資程序，將該公司以土地交易增益
        分配與各股東相同，均係將土地交易增益『實質分配與
        各股東之年度』為課徵時點，故依財政部75年12月8日
        台財稅第7518357號函釋，新陸公司出售前開土地之交
        易所得，雖依所得稅法第4條第16款規定，免納所得稅
        ，惟該項盈餘分配與股東時，依同法第14條第1項第1類
        規定，屬營利所得，應由股東合併各類所得申報繳納綜
        合所得稅，甚為明確。
      5.末按，「納稅義務人已依本法規定辦理結算申報，但對
        依本法規定應申報課稅之所得額有漏報或短報情事者，
        處以所漏稅額兩倍以下之罰鍰。」為所得稅法第110條
        第1項所明定。原告雖於92年5月26日補申報並補繳稅額
        及加計之利息，惟係於北區國稅局90年8月23日進行函
        查日後所為，不符稅捐稽徵法第48條之1自動補報補繳
        免罰之規定，被告乃按所漏稅額處罰鍰2,895,400元，
        並無違誤。另新陸公司87年2月16日股東常會議事錄及
        87年11月25日股東臨時會議事錄記載，為配合增資及減
        資之會議議決事項，須依公司法規定修改章程，依行為
        時公司法第172條第4項及第183條規定，變更章程之事
        項應在召集事由中列舉，不得以臨時動議提出，且應將
        議事錄分發各股東，則原告為新陸公司股東並獲配減資
        之現金，主張不知新陸公司之決策，顯有未合。是原告
        既有取得系爭營利所得之事實而漏未申報，縱非故意，
        仍難卸免其過失漏報之責任，參諸大法官釋字第275解
        釋，原告自應受罰。
    理  由
一、原告經合法通知，未於言詞辯論期日到場，核無行政訴訟法
    第218條準用民事訴訟法第386條各款所列之情事，爰依被告
    之聲請，由其一造辯論而為判決，合先敘明。
二、按「個人之綜合所得總額，以其全年左列各類所得合併計算
    之：第一類：營利所得：公司股東所獲分配之股利總額、…
    公司股東所獲分配之股利總額或合作社社員所獲分配之盈餘
    總額，應按股利憑單所載股利淨額或盈餘淨額與可扣抵稅額
    之合計數計算之；」「納稅義務人已依本法規定辦理結算申
    報，但對依本法規定應申報課稅之所得額有漏報或短報情事
    者，應處以所漏報稅額兩倍以下之罰鍰。」所得稅法第14條
    第1項第1類、第110條第1項分別定有明文。
三、次按，行為時公司法第238條第3款規定：公司因處分資產之
    溢價收入，應累積為資本公積，是公司因處分資產之溢價收
    入轉列資本公積並辦理增資，而配發予股東之股票，為股東
    之新利得，除其財富已經實現外，且係獨立於原有公司資本
    以外新產生之財富，為公司創造後分配予股東之利得，符合
    股東原始投資營利動機，自應歸屬為股東營利所得併入綜合
    所得課徵所得稅。又證券交易所得免稅之立法目的，乃係政
    府基於鼓勵證券交易，間接擴大資本市場之目的而給予免稅
    之優惠，而公司以辦理減資方式，以現金收回該公司因辦理
    增資而無償配發之股票，本質上乃公司股份之銷除，使股份
    所表彰之股東權絕對消滅，此與股票轉讓第三人時，股票仍
    屬存續之態樣顯然不同，自不具股票轉讓之性質。況公司因
    減資而減少之資金，並未由其他代替性資金所取代，如解為
    得享有免稅之待遇，亦有違證券交易所得免稅之規範目的。
    故財政部75年12月8日台財稅第7518357號函釋：「營利事業
    出售土地之交易所得，依所得稅法第4條第16款規定，免納
    所得稅，惟該項盈餘分配予股東時，依同法第14條第1項第1
    款規定，屬營利所得，應由股東合併各類所得申報繳納綜合
    所得稅。」84年3月22日台財稅第841611446號函釋：「公司
    辦理清算…以土地交易增益轉列資本公積並辦理增資其無償
    配發股份金額，非屬股東原出資額…此部份所分派之剩餘財
    產，應全數作為股東分派年度之投資收益或營利所得申報課
    徵所得稅。」及86年9月13日台財稅第861916332號函釋：「
    關於００股份有限公司兩度辦理減資，以現金收回該公司利
    用出售土地增益轉列之資本公積辦理增資而無償配發之股票
    應如何課稅一案，請參照本部84年3月22日台財稅第8416114
    46號函釋規定辦理。」核與前開法律規定意旨相符，並未違
    反法律保留原則，自得予以援用。
四、經查，原告為新陸公司之股東，該公司於86年間出售坐落台
    北市內湖區之三筆土地，帳列出售資產增益1,646,791,946
    元並轉列為資本公積，再於87年3月26日辦理資本公積轉增
    資1,525,140,000元，復於88年3月8日辦理減資1,488,536,
    600元，以現金收回原增資所分配股票，原告依其持股比例
    獲取減資現金股款15,567,000元，及新陸公司87、88年度均
    無營業收入等情，此有新陸公司出售土地買賣契約書、86年
    至89年度資產負債表、營利事業所得稅結算申報書、87年2
    月16日86年度股東常會議事錄、87年3月16日董監事聯席會
    議事錄、87年11月25日87年度股東臨時會議事錄、88年2月
    26日董監事聯席會議事錄、股東名簿及減資明細表附原處分
    卷可稽，並為原告所不爭，堪信為真實。則新陸公司於增、
    減資年度之營業收入急速萎縮，可見該公司並無經營登記事
    項之營業事實，於將資本公積轉增資（即以增資股票方式配
    股）後，當無所謂公司因營業活動而發生鉅額虧損之情形，
    是其並無公司法上所謂形式上減資可言。再公司法實質上減
    資係指在公司正常營業狀態下，公司事業非如設立之初所預
    期需要如此鉅額資金，或因經濟情勢變遷，須收縮公司規模
    而形成資本過賸，勢須減少資本而將多餘資金返還於股東。
    惟新陸公司當時之營業活動業如前述，其增資之初已幾近停
    止營業狀態，自無所謂經濟情勢變遷可言；加以其增資非屬
    股東原出資額，迄其減資時止，並無符合公司實質上減資要
    件之情形，其減資行為顯係虛偽無訛。足認新陸公司於87及
    88年間利用資本公積轉增資後再辦理減資，於減資時以等同
    現金收回資本公積轉增資配發之股票，且收回之股票不再轉
    讓，依其實質經濟內涵，顯係利用現金收回資本公積轉增資
    配發股票，將其出售土地增益之盈餘分配與各股東，已堪認
    定。原告訴稱新陸公司辦理增、減資將現金退還股東，符合
    會計原則及現行法令規定，且該公司尚持續營業中，不應視
    同分配盈餘或分派剩餘財產，而課徵股東營利事業所得稅云
    云，核不足採。
五、原告雖另主張：其並非新陸公司之董、監事，確實不知該公
    司決策之流程及運作動機，縱有漏報前開營利所得，亦無故
    意、過失云云。惟查，原告既為新陸公司股東，本應對該公
    司之增、減資重大行為及取自該公司巨額所得之原因，盡其
    探知及公法上應負之義務，且新陸公司辦理資本公積轉增資
    後，復辦理減資將出售土地溢價收入分配現金給股東案，均
    經該公司股東常會及股東臨時會開會決議，並將議事錄分發
    各股東，本諸日常經驗法則，原告應已知悉該公司增、減資
    之目的為將出售固定資產增益分配予股東，自非善意信賴之
    第三者，其應申報而漏報系爭營利所得，縱無故意，亦難謂
    為無過失；再者，原告雖可能誤解法令，以為此非應稅所得
    ，但非無期待其正確認識法令規定之可能，是原告因怠於作
    為義務致生漏稅而侵害法益之結果，亦難謂無過失，原告執
    稱其並無故意、過失，不應受罰，即無足取。又原告雖於92
    年5月26日向戶籍所在地之被告所屬松山稽徵所辦理補申報
    前開營利所得，並自行補繳稅額5,804,304元及依規定加計
    之利息915,171元，惟係於北區國稅局90年8月23日進行函查
    日後所為，此有該局90年8月23日北區國稅二字第90035303
    號函附原處分卷可參，自無稅捐稽徵法第48條之1自動補報
    補繳免罰規定之適用，亦併予敘明。
六、綜上所述，被告以原告88年度綜合所得稅結算申報，漏未申
    報取自新陸公司之前開營利所得15,567,000元及取自台塑公
    司之營利所得1,691元，併課核定原告當年度綜合所得總額
    為19,441,562元，淨額為18,585,733元，並按所漏稅額5,
    791,244元，依漏報所得有無扣免繳憑單分別處0.2倍及0.5
    倍之罰鍰計2,895,400元之處分，揆諸前揭規定及函釋意旨
    ，並無違誤，復查、訴願決定遞予維持，俱無不合，原告仍
    執前詞及個人主觀之見解，請求撤銷，為無理由，應予駁回
    。
據上論結，本件原告之訴為無理由，爰依行政訴訟法第98條第3
項前段、第104條、第218條，民事訴訟法第385條第1項前段，判
決如主文。
中    華    民    國    95    年     2    月    8     日
                        第二庭審判長法  官  徐瑞晃
                                    法  官  吳慧娟
                                    法  官  蕭惠芳
上為正本係照原本作成。
如不服本判決，應於送達後20日內，向本院提出上訴狀並表明上
訴理由，如於本判決宣示後送達前提起上訴者，應於判決送達後
20日內補提上訴理由書（須按他造人數附繕本）。
中    華    民    國    95    年     2    月    8     日
                                    書記官  李淑貞


司法院資訊處製作；財團法人民間司法改革基金會備份。
